臺灣彰化地方法院民事判決　九十三年度再易字第一號
　　再審原告　　乙○○
　　　　　　　　丙○○
　　　　　　　　丁○○
　　再審被告　　庚○○
右當事人間請求再審之訴事件，再審原告對於本院員林簡易庭九十二年度員簡字第五
四號及本院九十二年度簡上字第一０九號確定判決，提起再審之訴，本院判決如左：
    主      文
再審之訴駁回。
再審訴訟費用由再審原告負擔。
    事　　　實
甲、再審原告方面：
一、聲明：
  (一)原確定判決廢棄。
  (二)再審被告在第一審之訴駁回。
  (三)再審及第一、二審訴訟費用由再審被告負擔。
二、陳述：
  (一)本件系爭土地並無民法第七百八十九條因土地之一部讓與或分割，致有不通公路
    之情形，蓋坐落彰化縣大村鄉村○段第九一六地號土地，重測前為蓮花池段蓮花
    小段第一○五－二地號土地，於民國五十年一月二十四日分割為同段第九一六、
    九一七地號，而第九一七地號土地又於六十九年十二月十二日分割為第九一七、
    九一八地號，因此從土地分割沿革，當初分割為第九一六、九一七地號時，第九
    一六地號得對第九一七地號土地主張有通行權，第九一七地號分割為第九一七、
    九一八地號時，第九一六地號得否對第九一八地號主張通行權，則有疑問。而第
    九一○地號土地是在六十九年十二月十二日從第九一一地號分割出來，因此第九
    一○地號土地與再審被告所有第九一六地號土地並無因分割或讓與而發生相鄰關
    係之問題。另外，第九一一地號與第九一六地號係由重測前蓮花池段蓮花小段第
    一○五地號分割出來，當時第九一六、九一一地號二筆土地各自面臨公路，並無
    鄰地通行權問題，且現狀中第九一六地號與第九一七地號毗鄰，第九一六地號土
    地至中山路時，第九一七地號土地在前面，直接通行該地即可，況且第九一六地
    號與第九一○地號相距近七十公尺，並無必須通過第九一○地號土地之必要，此
    觀再審被告於八十六年僅對第九一七、九一八地號土地主張通行權而已即明，故
    第一審判決適用民法第七百八十九條規定，即屬有誤。
  (二)民法第七百八十九條為同法第七百八十七條、七百八十八條之特別規定，第七百
    八十七條、七百八十八條之一般規定，於第七百八十九條亦有適用。兩造系爭土
    地均為田地（農業區農牧用地），縱認再審被告對於再審原告之土地有通行權，
    亦應僅准予農耕目的而通行，並非開闢公路，讓再審被告之車輛能夠通行，再審
    被告之土地西南側排水溝旁之巷道，有可供一人通行之田埂小徑，農夫能在田埂
    上通行即已合於通常使用，豈有在他人狹小農地上開闢二、三公尺寬車道通行車
    輛之理，原審判決准其通行之土地將近七分之一，且不需支付任何費用，有悖於
    公平正義。
  (三)第一審判決主文第二項謂再審原告及甲○○○、戊○○、己○○應容忍再審被告
    將附圖Ｂ部分面積○．○○○九五三公頃土地上之鐵架造樓梯拆除，再審原告並
    應容忍再審被告在附圖甲、Ａ、Ｂ、Ｃ部分之土地埋設涵洞以級配填平築路供再
    審被告通行，有理由不備及理由與主文矛盾之情形。因該判決理由係依據民法第
    七百八十九條，然該條文並無如主文所示之義務，鐵架樓梯為有價值之物，豈有
    任令再審原告平白受損之理，又判決認再審被告可埋設涵洞，亦應類推適用民法
    第七百八十六條安裝管線之規定，而不是不適合通行之地，再審原告既得埋設比
    管線大得多的涵洞，又可通行地面，此部分判決顯已謬誤。
  (四)第二審確定判決於事實及理由欄第七點又謂：「又上開因土地之分割而生之通行
    權，有通行權人應於通行必要之範圍內，擇其周圍地損害最少之處所及方法為之
    ，於必要時，並得開設道路」，括弧為類推適用民法第七百八十七條第二項、第
    七百八十八條前段之規定，有適用法規顯有錯誤之情形。蓋因再審被告對於再審
    原告土地並無通行權，縱認有通行權，亦應適用民法第七百八十九條之規定，僅
    得通行受讓人或其他分割人之土地，對於其他人之土地即無通行權，通行受讓人
    或其他分割人之土地要直接適用民法第七百八十七條、七百八十八條規定，亦非
    準用或類推適用，故判決所謂類推適用當然顯有錯誤。
三、證據：提出判決影本二件為證。
乙、再審被告方面：
    本件未經言詞辯論，再審被告亦未提出書狀作何聲明或陳述。
丙、法院方面：
    本院依職權調閱員林簡易庭九十二年度員簡字第五四號及本院九十二年度簡上字
    第一０九號民事事件卷宗。
    理　　　由
一、按再審之訴顯無再審理由者，得不經言詞辯論，以判決駁回之，民事訴訟法第五
    百零二條第二項定有明文。又再審之訴，專屬為判決之原法院管轄，對於同一事
    件之第一審及第二審判決同時聲明不服者，專屬原第二審法院管轄，同法第四百
    九十九條第一款著有明文，本件再審原告向本院提出之再審訴狀，並表示對於原
    第一審及第二審之確定裁判同時聲明不服，故本院對本件訴訟有管轄權，先予敘
    明。
二、本在再審原告依具狀人欄之簽章，僅有乙○○、丙○○、丁○○之印文，此外並
    無甲○○○、戊○○、己○○等三人之簽名、蓋章或委任行為，有再審聲請狀可
    稽，是以再審原告乙○○、丙○○、丁○○縱於再審聲請狀首頁將甲○○○、戊○○、己○○三人列名再審原告，然再審聲請狀上既無任何足以表徵甲○○○、
    戊○○、己○○有聲請再審之訴訟行為，顯係再審原告乙○○、丙○○、丁○○
    所贅列，故本件再審原告應為乙○○、丙○○、丁○○等三人，合先敘明。
三、本件再審原告以兩造間系爭土地並無民法第七百八十九條因土地之一部讓與或分
    割，致有不通公路之情形，第一審判決適用民法第七百八十九條規定，即屬有誤
    ，又因再審被告對於再審原告土地並無通行權，縱認有通行權，亦應適用民法第
    七百八十九條之規定，如通行受讓人或其他分割人之土地要直接適用民法第七百
    八十七條、七百八十八條規定，亦非準用或類推適用，故第二審確定判決所謂類
    推適用已顯有錯誤，且縱認再審被告對於再審原告之土地有通行權，亦應僅准予
    農耕目的而通行，並非開闢公路讓再審被告之車輛能夠通行，原審判決准其開設
    道路且不需支付任何費用，有悖於公平正義，民法第七百八十九條並無要求再審
    原告容忍再審被告將附圖Ｂ部分面積○．○○○九五三公頃土地上之鐵架造樓梯
    拆除，並應容忍再審被告在附圖甲、Ａ、Ｂ、Ｃ部分之土地埋設涵洞以級配填平
    築路之義務，原判決有理由不備及理由與主文矛盾之情形，故認原確定判決有民
    事訴訟法第四百九十六條第一項第一、二款之再審原因，提起再審之訴。
四、按民事訴訟法第四百九十六條第一項第一款適用法規顯有錯誤，係指確定判決違
    背法規或現存判例，亦即確定判決所適用之法規顯然不合於法律規定，或與司法
    院現尚有效及大法官會議之解釋，或最高法院尚有效之判例顯然違反者而言，若
    在學說上諸說並存尚無法規判解可據者，不得指為用法錯誤（最高法院六十年台
    再字第一七０號判例、五十七年台上字第一０九一號判例參照）。經查：
（一）再審原告主張：坐落彰化縣大村鄉村○段第九一○地號土地是在六十九年十二
      月十二日從同段第九一一地號分割出來，因此第九一○地號土地與再審被告所
      有第九一六地號土地並無因分割或讓與而發生相鄰關係之問題，且當時第九一
      六、九一一地號二筆土地各自面臨公路，亦無鄰地通行權問題等語。按因土地
      一部之讓與或分割，致有不通公路之土地者，不通公路土地之所有人，因至公
      路，僅得通行受讓人或讓與人或他分割人之所有土地，民法第七百八十九條第
      一項定有明文。本條項規定之旨趣，乃在於土地所有人為土地一部之讓與或分
      割時，對於不能與公路適宜聯絡之情形，當為其所預見，而得事先為合理之解
      決。是土地所有人將土地之部分或分割成數筆，同時或先後讓與數人時，亦有
      前揭規定之適用，並不以不通公路土地所有人與受讓人或讓與人或他分割人直
      接間就土地一部為讓與或分割結果，而有不通公路土地之情形為限。查本件再
      審被告所有前揭第九一六地號（重測前為蓮花池段蓮花小段第一○五－二地號
      ）土地，與再審原告共有之前開第九一○、九一一地號（重測前為蓮花池段蓮
      花小段第一○五－三、一○五地號）土地，均自毗鄰公路之同筆土地即第九一
      一地號土地分割而來（重測前為蓮花池段蓮花小段第一○五地號），亦即五十
      年一月二十四日先分割出第九一六、九一七地號土地，第九一一、九一七地號
      二筆土地再於六十九年十二月十二日各分割出第九一○、九一八地號土地，分
      割後不臨公路之事實，有土地登記謄本、舊土地登記簿謄本、勘驗筆錄及土地
      複丈成果圖可稽，揆諸前揭說明，自屬民法第七百八十九條第一項之情形，是
      以原確定判決適用民法第七百八十九條第一項而為裁判，自屬於法有據，要難
      謂有何適用法規顯有違誤之情形。
（二）再審原告復主張：由土地現狀即坐落彰化縣大村鄉村○段第九一六地號與第九
      一七地號毗鄰，第九一六地號土地至中山路時，第九一七地號土地在前面，直
      接通行該地即可，況且第九一六地號與第九一○地號相距近七十公尺，並無必
      須通過第九一○地號土地之必要，此觀再審被告於八十六年僅對九一七、九一
      八地號土地主張通行權即明，原判決適用民法第七百八十九條規定即屬有誤，
      縱認再審被告對於再審原告之土地有通行權，亦應僅准予農耕目的而通行，並
      非開闢公路，讓再審被告之車輛能夠通行，再審被告之土地西南側排水溝旁之
      巷道，有可供一人通行之田埂小徑合於通常使用，原審判決准其通行之土地且
      不需支付任何費用，有悖於公平正義等語。查原確定判決認以再審被告所有前
      開第九一六地號土地，四週為他人土地圍繞，均與公路不相鄰，由再審被告所
      有前揭土地通往西南側之巷道，目前沿第九一五、九一三地號土地西側排水溝
      旁，有僅足供一人通行且崎嶇之田埂小徑，依上開第九一六地號土地之位置、
      面積及其用途為農牧用地，確有使用各種農耕機具、運輸交通工具之必要等情
      觀之，前述田埂小徑乃第三人所有之土地，並非公路，以之作為通行至前開排
      溝岸邊之巷道之聯絡，顯非適宜，台灣高等法院台中分院八十七年度上字第四
      五八號民事判決亦確認再審被告在沿著九一七、九一八地號土地西北側面寬二
      ．二公尺之範圍有通行之權，且認再審原告乙○○等三人共有之第九一○、九
      一一地號土地，因依法亦應負擔供第九一六地號土地通行之義務為由，而為判
      決，並有台灣高等法院台中分院八十七年度上字第四五八號民事判決可稽，由
      此即知，本件再審原告依民法第七百八十九條規定，仍負有供再審被告所有第
      九一六地號土地通行之義務，原確定判決因此而為不利於再審原告之判決，亦
      無所謂適用法規顯有錯誤可言。
（三）再審原告又主張：原確定判決於事實及理由欄第七點關於類推適用民法第七百
      八十七條第二項、第七百八十八條前段之規定，因再審被告對於再審原告土地
      並無通行權，縱認有通行權，亦應適用民法第七百八十九條之規定，僅得通行
      受讓人或其他分割人之土地，對於其他人之土地即無通行權，通行受讓人或其
      他分割人之土地要直接適用民法第七百八十七條、七百八十八條規定，亦非準
      用或類推適用，故判決所謂類推適用已顯有錯誤等語。按民法第七百八十九條
      第一項規定之情形，有通行權之人亦應於通行必要之範圍內，擇其周圍地損害
      最少之處所及方法為之，此為學說及實務所肯定之見解，然而應如何適用法律
      ？最高法院六十九年度台上字第二四一八號判決：「民法第七百八十七條第二
      項所謂有通行權人，應於通行必要之範圍內，擇其周圍地損害最少之處所及方
      法為之，此項規定，依誠信原則，對於民法第七百八十九條第一項所謂不通公
      路土地之所有人，亦有其適用。」，係謂依誠信原則而應適用民法第七百八十
      七條第二項規定，然此僅為「判決」而非「判例」，況且學說上另謂上開最高
      法院判決以誠信原則為依據，是否妥適仍值研究，而主張應為類推適用民法第
      七百八十七條第二項規定（見王澤鑑著：民法物權第一冊，通則‧所有權，一
      九九五年十月增訂版第一八一頁），是以原確定判決採用學說之見解，類推適
      用民法第七百八十七條第二項、第七百八十八條前段之規定，縱與上開最高法
      院判決（並非判例）之見解歧異，揆諸首揭說明，仍不得指為用法錯誤，自與
      提起再審之訴之要件不符，要難謂原確定判決有何適用法規顯有錯誤可言，洵
      堪確定。
五、再審原告另主張：民法第七百八十九條並無要求再審原告及甲○○○、戊○○、
    己○○容忍再審被告將附圖Ｂ部分面積○．○○○九五三公頃土地上之鐵架造樓
    梯拆除，再審原告並應容忍再審被告在附圖甲、Ａ、Ｂ、Ｃ部分之土地埋設涵洞
    以級配填平築路之義務，原判決有理由不備及理由與主文矛盾之情形等語。按因
    與公路無適宜之連絡，致不能為通常使用者，土地所有人即有通行權人得通行周
    圍地以至公路，必要時並得開設道路，此觀民法第七百八十七條第二項、第七百
    八十八條即明，其目的乃使土地與公路有適宜之聯絡，而得為通常之使用，故妨
    阻土地與公路適宜之聯絡，致不能為通常之使用者，不論所妨阻者係周圍地或公
    路上之物品，有通行權之人得請求除去，開設道路時，亦得為築路所必要之整備
    ，始能貫徹該等條文之規範目的。查原確定判決認民法第七百八十九條之情形得
    類推適用民法第七百八十七條、七百八十八條規定，又附圖所示甲、Ａ、Ｂ、Ｃ
    部分，設有混凝土造水溝，Ｂ部分有再審原告及甲○○○、戊○○、己○○共同
    繼承之被繼承人張賴自建造之鐵架造樓梯，有戶籍謄本、自用農舍使用執照、勘
    驗筆錄及土地複丈成果圖可稽，而該混凝土造水溝及鐵架造樓梯，顯然妨害再審
    被告之通行，且再審原告既陳明不同意廢止該水溝，自有將水溝改設為涵洞填平
    築路之必要，而為再審原告應容忍再審被告在該等部分土地埋設涵洞，以級配填
    平築路供其通行，再審原告及甲○○○、戊○○、己○○並應容忍再審被告將附
    圖Ｂ部分土地上之鐵架造樓梯拆除之裁判，其內容既合於上開法文之規範目的，
    且原確定判決理由內已有詳盡之闡明，自無判決理由不備及理由與主文矛盾之情
    形，再審原告謂原判決理由與主文矛盾及理由不備云云，亦顯無理由。
六、綜上所述，再審原告執前開事由提起本訴，顯無再審理由，爰不經言詞辯論以判
    決駁回之。
據上論結，本件再審原告之訴無再審理由，依民事訴訟法第五百零二條第二項、第七
十八條、第八十五條第一項，判決如主文。
中　　　華　　　民　　　國　　九十三　　年　　　四　　　月　　二十九　　日
                              台灣彰化地方法院民事第一庭
~B審判長法官　羅培昌
~B法　　　官　周莉菁
~B法　　　官　陳弘仁
右為正本係照原本作成。
本判決不得上訴。
~B法院書記官　王振州
中　　　華　　　民　　　國　　九十三　　年　　　四　　　月　　二十九　　日
